臺灣臺中地方法院民事判決　九十三年度婚字第二三三號
　　原　　　告　甲○○
　　被　　　告　乙○○
右當事人間請求離婚事件，本院於民國九十三年七月二十二日言詞辯論終結，判決如
左：
    主      文
准原告與被告離婚。
訴訟費用由被告負擔。
    事　　實
甲、原告方面：
  一、聲明：求為判決如主文所示。
  二、陳述：
    (1)兩造於民國（下同）八十一年間一月二十日結婚，因生活方式、觀念歧異，於
      八十四年八月二十二日協議離婚；後因被告患有重病，原告不忍，決意照顧被
      告，兩造遂於八十四年十一月十五日在上海市再度登記結婚，婚後育有子女潘
      滿優一人。惟因兩岸文化、生活習慣、觀念等相差甚多，被告一直未能適應台
      灣生活，曾多次與原告發生爭執，經協調後，兩造於九十一年初簽立離婚協議
      書，然因未覓妥二名證人，致未能辦理離婚登記。嗣被告於九十一年二月二十
      一日攜女返回上海後，即未再來台；期間原告曾通知被告，兩造之女已屆學齡
      ，九十一年八月須完成入學報到手續，但被告堅持不願再住台灣，故未帶女兒
      返台接教育。而因被告滯留上海未歸，其在台居留許可，亦遭內政部警政署入
      出境管理局於九十一年七月八日發函註銷。
    (2)按夫妻互負同居義務，民法第一千零一條定有明文，然被告罔顧夫妻情義，於
      九十一年二月二十一日離台迄今已逾二年，絲毫無返台之意，被告此舉顯已構
      成惡意遺棄之裁判離婚事由。退步言之，縱認被告行為未構成惡意遺棄，亦已
      違背婚姻係以互愛、互信、互助、永共同生活之本旨，在兩造離異甚久及兩岸
      文化、觀念截然不同之客觀情事下，實難期兩造重修舊好維持婚姻關係，此種
      情形下，不如使兩造之婚姻關係解消，爰依民法第一千零五十二條第一項第五
      款及第二項規定，訴請離婚。
  三、證據：提出被告居民身份證影本、經財團法人海峽交流基金會驗證之結婚公證
      書影本、戶籍謄本、離婚協議書、內政部警政署入出境管理局九十一年七月八
      日境居嘉字第０九一００七五四九八號不予許可處分書影本、入出國日期證明
      書各一份為證。
乙、被告方面 ：
    被告經合法通知，未於言詞辯論期日到場爭執，僅以書狀表示在「女兒潘滿優之
　　監護權歸母親乙○○所有。並同意放棄父姓。」及「（原告）每月付給潘滿優生
　　活費新台幣壹萬元至十八足歲，若有餘力可至二十二足歲，重大醫療額外給付。
　　」等條件下，同意離婚。
丙、本院依職權向內政部警政署入出境管理局調取被告之入出境資料及旅行證申請書
    。
    理　　由
一、本件被告受合法之通知，無正當理由，未於言詞辯論期日到場，經核無民事訴訟
    法第三百八十六條所列各款之情形，爰依原告之聲請，准由其一造辯論而為判決
    。
二、兩造間婚姻關係現仍存續中，並育有子女一人，有原告提出之戶籍謄本一紙在卷
    可憑。
三、原告主張兩造婚後因生活習慣、觀念不合，曾於九十一年初簽立協議離婚書，然
    因無證人，致未辦理離婚登記，嗣被告於九十一年二月二十一日攜女返回上海，
    即拒不來台生活，棄家庭於不顧，迄今已逾二年之事實，業據原告提出離婚協議
    書一紙在卷可稽，復據證人即原告之母潘蔡牡丹到庭證述無訛（見本院九十三年
    四月二十九日言詞辯論筆錄）。此外本院依職權向內政部警政署入出境管理局調
    取被告之入出境資料，顯示被告確於九十一年二月二十一日出境後未再入境來台
    ，有該局九十三年二月二十六日境信冉字第０九三一０三二三一五０號函文暨所
    附出入境查詢資料在卷足稽。再者，被告亦具狀表示同意依先前所立之離婚協議
    書內容與原告離婚，是自堪信原告主張為真實。
四、第按民法第一千零五十二條第二項之抽象離婚事由，係以「有前項（即第一項具
    體離婚事由）以外之重大事由，難以維持婚姻者，夫妻之一方得請求離婚但其事
    由應由夫妻之一方負責者，僅他方得請求離婚」為要件。是對於家庭生活之美滿
    幸福，有妨礙之情形，即得認其與此之所謂難以維持婚姻之重大事由相當（最高
    法院七十九年台上字第一○四○號判決及八十六年度第二次民事庭會議決議可資
    參照）。至於是否有難以維持婚姻之重大事由，其判斷標準為婚姻是否已發生破
    綻而無回復之希望，此不可僅由原告已喪失維持婚姻意欲之主觀面加以認定，而
    應依客觀的標準，即難以維持婚姻之事實，是否已達於倘處於同一境況，任何人
    均將喪失維持婚姻希望之程度以決之（最高法院八十七年度台上字第一三０四號
    判決意旨參照）。再按婚姻係以夫妻之共同生活為目的，配偶應互信互賴、相互
    協力，以保持共同生活之圓滿、安全及幸福，因而夫妻應相互尊重以增進情感和
    諧及誠摯之相處，此為維持婚姻之基礎，若此基礎不復存在，致夫妻無法共同生
    活，無復合之可能者，即應認有難以維持婚姻之重大事由存在。另參諸最高法院
    八十六年度台上字第六０六號判決要旨載：「民法親屬編於七十四年修正後，於
    第一千零五十二條增列第二項離婚事由之概括規定，准『有前項以外之重大事由
    ，難以維持婚姻者，夫妻之一方得請求離婚』，其目的在使夫妻請求裁判離婚之
    事由較富彈性。是夫妻間發生之情事，苟足使婚姻難以維持，即無不准依該條第
    二項訴請離婚之理，不因當事人併據同一事實主張有該條第一項離婚原因而有不
    同」。暨最高法院八十六年三月四日八十六年度第二次民事庭會議決議載：「民
    法親屬編於民國七十四年修正後，於第一千零五十二條增列第二項離婚事由之概
    括規定，其目的在使夫妻請求裁判離婚之事由較富彈性。是夫妻間發生足使婚姻
    難以維持之重大事由者，雖不符合該條第一項所列各款情形，亦無不准依該法條
    第二項訴請離婚之理」等見解，可知為符合現代多元化社會生活需要，使裁判離
    婚之事由較富彈性，當婚姻破裂，夫妻已無共同生活之實質時，即得請求離婚。
五、揆之上開法律之立法意旨，乃係參照各國離婚法採破綻婚之立法趨勢，增列上開
    概括性之規定，期使裁判離婚較富彈性。且按婚姻係男女以終生生活為目的之共
    同生活關係，此共同生活體，不但須夫妻營共同生活，且負起保護養育其子女之
    義務，倘事實上已經分居各自獨立生活多年，雙方誠摰互信之感情基礎，已經不
    復存在，依一般人之生活經驗，顯然難期修復，雙方共同生活的婚姻目的已經不
    能達成，而其事由之發生，依一般社會感情，尚難認為應完全歸責於夫妻之一方
    時，應可認係民法第一千零五十二條第二項所定難以維持婚姻之重大事由，而許
    夫妻雙方為離婚之請求，否則，勉強維持婚姻之形式，反而會對雙方各自追求幸
    福生活之機會造成不必要之限制。經查，被告自九十一年二月二十一日即離台返
    回上海，而棄家庭於不顧，觀之被告上開行為，衡諸常情，被告既知原告住處及
    電話，若誠摯地希望負起對家庭之責任，被告更應勉力為之，被告不思婚姻乃一
    男一女之兩性結合，以組織家庭，共同生活為目的，且夫妻生活貴在相互扶持，
    且此依社會上一般觀念為體察，被告有此行為，著實對兩造的家庭產生不良的影
    響。是綜上各情，參互以觀，兩造既自九十一年二月二十一日起即已分居，且亦
    協議離婚，而形同陌路，早已不營夫妻之共同生活，婚姻中夫妻彼此扶持之特質
    蕩然無存，更遑論心靈之契合，宛如兩個個體分別存在，婚姻之意義盡失。而同
    居義務及扶助乃夫妻關係最重要之基礎，捨此則難期婚姻關係之穩定與健全，再
    斟酌婚姻關係中當事人之行為、態度、年齡、性格、教育程度、別居狀態及其時
    間之久暫綜合考量，應認兩造間存有難以維持婚姻之重大事由，且被告就其分居
    在外，復未舉證其有正當理由。再者，依社會上一般經驗法則，若非兩造婚姻中
    夫妻彼此扶持、誠摯互信基礎已失，且婚姻關係已難以忍受，而達不堪繼續同居
    之痛苦之程度，衡之常情，當事人不可能簽立離婚書協議書，此亦有原告提出之
    離婚協議書一紙在卷足憑，而被告於原告起訴請求離婚後，以書狀表示同意離婚
    ，足見被告主觀上已無維持婚姻之意願，是原告主張兩造間有不能維持婚姻之重
    大事由，核屬有據，而兩造間之婚姻已生破綻，客觀上確實難以繼續維持婚姻共
    同生活，且顯無回復之希望，而渠等分居之責任，難認應歸屬於原告，從而原告
    依民法第一千零五十二條第二項請求判決離婚，揆之上開說明，洵屬正當，應予
    准許
六、至原告本於民法第一千零五十二條第一項第五款、第二項數項離婚事由（訴訟標
    的），起訴請求判決離婚，係合併提起數宗形成之訴，可致同一之法律效果，此
    種起訴之形態，學者謂之為重疊（競合）的訴之合併。其訴訟標的雖有數項，而
    僅有單一之聲明，本院就原告所主張之兩項訴訟標的逐一審理，既認其中一項訴
    訟標的為有理由者，即應為原告勝訴之判決（參姚瑞光教授著民事訴訟法論第三
    二０頁）。是本件原告上開請求既經本院審認有理由而准予離婚，則原告另依據
    民法第一千零五十二條第一項第五款之規定訴請離婚，為請求權競合，本院自無
    庸再予審認，併此敘明。
七、據上論結：原告之訴，為有理由，並依民事訴訟法第第三百八十五條第一項前段
    、七十八條，判決如主文。
中　　　華　　　民　　　國　　九十三　　年　　 　八　　 月　　　五　　　日
    　　　　　　　　　　　　　　　　　臺灣台中地方法院家事法庭
                                          法   　官　 楊  熾  光
右正本證明與原本無異。
如不服本判決，應於送達後廿日內，向本院提出上訴狀並表明上訴理由，如於本判決
宣示後送達前提起上訴者，應於判決送達後廿日內補提上訴理由書（須附繕本）。
中　　　華　　　民　　　國　　九十三　　年　　　八　　月　　　五　　　日
                                          法院書記官
